ACORDAO-COMPLETO-2308041

ACÓRDÃO 563/2019 ATA 2/2019 - SEGUNDA CÂMARA

VISTO, relatado e discutido recurso de reconsideração em processo de tomada de contas especial interposto por Inês Maria Correa de Arruda (peça 92) contra o Acórdão 11399/2016-TCU-Segunda Câmara.
ACORDAM os ministros do Tribunal de Contas da União, reunidos em sessão da 2ª Câmara, diante das razões expostas pelo revisor, em:
9.1. conhecer do presente recurso de reconsideração para, no mérito, dar-lhe provimento, tornando insubsistente o Acórdão 11399/2016-TCU-Segunda Câmara;
9.2. determinar ao Ministério do Desenvolvimento Social que cadastre o débito apurado neste processo no sistema e-TCE, nos termos do art. 24 da Portaria TCU 122/2018;
9.3. arquivar a presente tomada de contas especial, sem cancelamento do débito, com fundamento no art. 93 da Lei 8.443/1992, no art. 213 do RI/TCU e no art. 6º, I, c/c o art. 19, caput, da IN TCU 71/2012.

Recurso de reconsideração interposto contra deliberação por meio da qual o Tribunal julgou irregulares contas especiais, com imputação de débito e multa proporcional, em decorrência da não comprovação da execução física de atividades de capacitação previstas em plano de trabalho de convênio.

Segunda Câmara

Município de Caucaia - CE.

3. Interessados/Responsáveis:
3.1. Interessado: Secretaria Nacional de Segurança Alimentar e Nutricional
3.2. Responsável: Ines Maria Correa de Arruda (XXX.745.103-XX).

WEDER DE OLIVEIRA

Aroldo Cedraz.

Ministro Substituto Weder de Oliveira.

13.1. Ministros presentes: Augusto Nardes (na Presidência), Aroldo Cedraz, Raimundo Carreiro e Ana Arraes (Relatora).
13.2. Ministro que não participou da votação: Augusto Nardes.
13.3. Ministra com voto vencido: Ana Arraes (Relatora).
13.4. Ministro que alegou impedimento na Sessão: Aroldo Cedraz.
13.5. Ministro-Substituto convocado: Weder de Oliveira (Revisor).
13.6. Ministros-Substitutos presentes: Marcos Bemquerer Costa e André Luís de Carvalho.

ACORDAO-COMPLETO-2489668

Acórdão de Relação 9924/2021 - Segunda Câmara

Acórdão de Relação

ANA ARRAES

Adoto como parte deste relatório a instrução elaborada na Secretaria de Recursos - Serur, que obteve a anuência dos dirigentes daquela unidade técnica (peças 101/3) :
"INTRODUÇÃO
	Cuida-se de recurso de reconsideração em processo de tomada de contas especial interposto por Inês Maria Correa de Arruda (peça 92) , insurgindo-se contra o Acórdão 11399/2016-TCU-Segunda Câmara (peça 54) , mantido em sede de embargos de declaração (Acórdão 658/2017-TCU-Segunda Câmara - peça 68) , por meio do qual a ex-prefeita do Município de Caucaia teve suas contas julgadas irregulares, com imputação de débito e multa, em razão da não aprovação da prestação de contas do Convênio nº 221/2006 firmado entre o MDS e o aludido município, no valor total de R$ 111.551,55, com R$ 11.965,00 de contrapartida, para o apoio à instalação de cozinhas comunitárias.
2.	Eis o extrato da decisão recorrida (Acórdão 11399/2016-TCU-Segunda Câmara - peça 54) :
9.1. julgar irregulares as contas da Sra. Inês Maria Correa de Arruda, com fundamento no art. 16, inciso III, alínea 'c', e no art. 19, caput, da Lei nº 8.443, de 1992, para condená-la ao pagamento da quantia de R$ 16.761,81 (dezesseis mil, setecentos e sessenta e um reais e oitenta e um centavos) , atualizada monetariamente e acrescida de juros de mora, calculados desde 27/12/2006 até o efetivo recolhimento, fixando-lhe o prazo de 15 (quinze) dias para que comprove, perante o Tribunal, o recolhimento da dívida aos cofres do Tesouro Nacional, nos termos do art. 23, inciso III, alínea 'a', da citada lei e do art. 214, inciso III, alínea 'a', do Regimento Interno do TCU (RITCU) ;
9.2. aplicar à Sra. Inês Maria Correa de Arruda a multa prevista no art. 57 da Lei nº 8.443, de 1992, no valor de R$ 10.000,00 (dez mil reais) , fixando-lhe o prazo de 15 (quinze) dias, a contar da notificação, para que comprove, perante o Tribunal, o recolhimento da referida quantia aos cofres do Tesouro Nacional, atualizada monetariamente, na forma da legislação em vigor;
9.3. autorizar, caso requerido, nos termos do art. 26 da Lei nº 8.443, de 1992, o parcelamento das dívidas constantes deste Acórdão em até 36 (trinta e seis) parcelas mensais e sucessivas, sobre as quais incidirão a atualização monetária e os correspondentes acréscimos legais, esclarecendo à responsável que a falta de pagamento de qualquer parcela importará no vencimento antecipado do saldo devedor (art. 217, § 2º, do RITCU) , sem prejuízo das demais medidas legais;
9.4. autorizar, desde logo, a cobrança judicial das dívidas constantes deste Acórdão, nos termos do art. 28, inciso II, da Lei nº  8.443, de 1992, caso não atendidas as notificações; e
9.5. enviar cópia deste Acórdão, bem como do Relatório e da Proposta de Deliberação que o fundamenta, à Procuradoria da República no Estado do Ceará, nos termos do art. 16, § 3º, da Lei nº  8.443, de 1992, para o ajuizamento das ações civis e penais cabíveis.
HISTÓRICO
3.	Cuida-se de processo de tomada de contas especial instaurado pelo Ministério do Desenvolvimento Social e Combate à Fome, em desfavor da ex-Prefeita do Município de Caucaia/CE, Inês Maria Correa de Arruda, apontando omissão na apresentação de documentos comprobatórios da aplicação dos recursos federais recebidos para execução de programa público de 'apoio a instalação de Cozinha Comunitária no Município de Caucaia/CE, aquisição de equipamentos, material permanente e material de consumo novos, realização de cursos de capacitação, visando servir refeições nutricionalmente balanceadas e preparadas de acordo com as normas sanitárias vigentes, para atender a população que se encontra em situação de insegurança alimentar e nutricional' (Convênio 221/2006 - peça 1, p. 76-94) , tendo a União repassado o valor de R$ 99.586,55, segundo ordem bancária contida nos autos (peça 1, p. 100) .
4.	Após a citação e a defesa da responsável com a exibição das contas (peca 9) , o Relator determinou, em sede de decisão preliminar (peça 12) , a realização de diligências para obtenção de documentos comprovatórios junto ao Município (cópia de extratos bancários - peça 21) e ao Ministério (prestação de contas enviada pelo Prefeito sucessor - peça 18) , realizando nova citação da ex-Prefeita para responder pela não-comprovação da regular aplicação de parcela dos recursos destinadas às ações de capacitação (peça 34) .
5.	Após pedido de prorrogação de prazo (peça 39) , a responsável não apresentou defesa, tendo sido condenada a devolução dos valores indicados (peça 54) , decisão mantida após a rejeição dos embargos declaratórios (peça 68) .
EXAME DE ADMISSIBILIDADE
6.	Manifesta-se concordância com exame de admissibilidade realizado pela SERUR (peças 98) , adotado pelo e. Ministro-Substituto Marcos Bemquerer Costa (peça 100) , pelo conhecimento do recurso.
EXAME DE MÉRITO
7.	Da delimitação
8.	São os pontos debatidos pelo recorrente: a) inexistência de responsabilidade da ex-prefeita pela ocorrência de execução descentralizada das despesas segundo a legislação municipal (Lei Municipal 1.234/1999) , devendo ser responsabilizada a Secretária de Ação Social, responsável pelos contratos firmados pelo Município, afastando a incidência de responsabilidade in eligendo ou in vigilando; b) afastamento da multa do art. 57 da Lei 8443/92, pelo reconhecimento da regularidade na aquisição dos equipamentos e a imputação de débito pela parcela residual referente as ações de capacitação, demonstrando a boa-fé da gestora e a ausência de razoabilidade da sanção; c) necessidade de responsabilização solidária da Secretária Municipal, responsável pela execução do convênio, para permitir o exercício da ampla defesa e a individualização da conduta.
9.	Da responsabilização segundo a divisão de competências no ente federado e das considerações sobre o elemento subjetivo na responsabilidade
10.	A responsável alega a ausência de responsabilidade em razão da delegação de competência à Secretária Municipal de obras, bem como a necessidade de observância da responsabilidade subjetiva na análise do comportamento do prefeito.
Análise
11.	De início, há que se ressaltar que o fundamento adotado pelo Tribunal quanto a ocorrência de culpa in vigilando (item 17) deve ser avaliado cum grano salis, pois a regra geral da responsabilização no âmbito das Cortes de Contas é a adoção da teoria subjetiva da responsabilidade, com a necessidade de evidenciação do dolo ou culpa na conduta ou na omissão do responsável, conforme se extraí da jurisprudência da Corte:
No âmbito dos processos do TCU, a responsabilidade dos administradores de recursos públicos, com base no art. 70, parágrafo único, da Constituição Federal, é de natureza subjetiva, seguindo a regra geral da responsabilidade civil. Portanto, são exigidos, simultaneamente, três pressupostos para a responsabilização do gestor: i) ato ilícito na gestão dos recursos públicos; ii) conduta dolosa ou culposa; iii) nexo de causalidade entre o dano e o comportamento do agente. Deve ser verificada, ainda, a ocorrência de eventual excludente de culpabilidade, tal como inexigibilidade de conduta diversa ou ausência de potencial conhecimento da ilicitude. (Acórdão 2781/2016-TCU-Plenário) 
A responsabilidade dos gestores perante o TCU, por ser de natureza subjetiva, pode se originar de conduta comissiva ou omissiva, dolosa ou culposa, cujo resultado seja a violação dos deveres impostos pelo regime de direito público aplicável àqueles que administram recursos da União. (Acórdão 1316/2016-TCU-Plenário) 
12.	A modalidade de culpa apontada no acórdão (culpa in vigilando) são, no sistema de responsabilidade civil contemporâneo, sujeitas a hipóteses de responsabilidade objetiva, destoando da tradição subjetiva adotada na análise de contas, segundo os Manuais de Responsabilidade Civil:
Na vigência do Código Civil de 1916, tendo em vista a comportamento externo do agente, ou o modo como deixa ele de observar a regra de conduta, dizia-se que havia culpa in vigilando, quando uma pessoa faltava ao dever de velar, ou cometia uma desatenção quando tinha a obrigação de observar; havia culpa in custodiendo, que é modalidade da culpa in vigilando, quando uma pessoa se descuidava quando tinha a seu cargo a guarda de uma coisa; culpa in eligendo, quando havia má escolha de uma pessoa a quem era confiada uma certa tarefa. Esses eram aspectos peculiares do comportamento, todos abrangidos no conceito genérico de desvio de comportamento por parte do agente. No sistema atual, tais figuras perdem a importância que assumiram no diploma anterior, vez que suas hipóteses de incidência se tornaram sujeitas à responsabilidade objetiva (art. 933) , a prescindir, portanto da conduta culposa do responsável.
 (in Caio Mário da Silva Pereira, Responsabilidade Civil, 11a ed., item 60, fls. 98-99) 
........
Na vigência do Código de 1916 falava-se em culpa in eligendo para caracterizar a má escolha do preposto. A culpa do patrão ou comitente era presumida pelo ato culposo do empregado ou do preposto, consoante a Súmula 341 do Supremo Tribunal Federal, em razão da má escolha do mesmo. A culpa in vigilando, por sua vez, decorria da falta de atenção ou cuidado com o procedimento de outrem que estava sob a guarda ou responsabilidade do agente. Os pais respondiam pelos atos dos filhos menores, via de regra pela falta de vigilância. Já a culpa in custodiando caracterizava-se pela falta de atenção em relação a animal ou coisa que estavam sob os cuidados do agente. Essas espécies de culpa, todavia, estão em extinção, porque o Código Civil de 2002, em seu art. 933, estabeleceu responsabilidade objetiva para os pais, patrão, comitente, detentor de animal etc., e não mais responsabilidade com culpa presumida, como era no Código anterior.
 (in Sérgio Cavalieri Filho, Programa de Responsabilidade Civil, 12a ed., fl. 58) 
13.	Assim, no julgamento de contas é mitigada a incidência da culpa in vigilando, ao se admitir a exclusão a responsabilidade do gestor quando se mostra pouco razoável a exigência do controle da totalidade dos atos dos subordinados, nos casos, por exemplo, em que o tamanho do Município cria um distanciamento das instâncias responsáveis pela execução do programa público: 
Ademais, acolho a tese do defendente de que a ele, na condição de dirigente máximo do município de Araguari, não caberia exercer a supervisão e controle dos atos de seus subordinados no nível requerido nestes autos, em que se discute a exata correspondência entre os bens e equipamentos adquiridos pela Secretaria Municipal de Saúde e aqueles originalmente previstos no Plano de Trabalho. Como assinalou o voto condutor do Acórdão 6934/2015-TCU-Primeira Câmara  (relator ministro Benjamin Zymler) :
'A responsabilidade da autoridade delegante pelos atos delegados não é automática ou absoluta, sendo imprescindível para definir essa responsabilidade a análise das situações de fato que envolvem o caso concreto. A autoridade delegante pode ser responsabilizada sempre que verificada a fiscalização deficiente dos atos delegados (culpa in vigilando) , o conhecimento do ato irregular praticado ou a má escolha do agente delegado (culpa in eligendo) .'
8. Na mesma linha, assinalou o voto condutor do Acórdão 5333/2011-TCU-Segunda Câmara  (relator ministro José Jorge) :
'A teoria da culpa da má escolha (in eligendo) ou da culpa da ausência de fiscalização (in vigilando) não impõe ao prefeito o dever de fiscalizar todo e qualquer ato praticado pelos gestores municipais. A realização do controle nesses moldes torna inviável tanto a fiscalização pretendida, em face do grande número de atos a serem examinados, quanto o exercício do mandato, eis que não haverá tempo hábil para o desempenho das funções no executivo municipal.'
9. Observe-se que o município de Araguari figura dentre os menos de 7% dos municípios brasileiros que contam com população superior a cem mil habitantes, não se podendo exigir de seu prefeito municipal comportamento equiparável aos dirigentes de municípios de menor porte.
 (Acórdão 8028/2016-TCU-Segunda Câmara) 
14.	Diga-se de passagem, o Município de Araguari indicado no paradigma supra possui dimensões populacionais inferiores ao Município de Caucaia, ratificando a incidência do acórdão transcrito. Assim exposto, o único fundamento indicado no acórdão atacado quando a incidência da culpa in vigilando, à mingua de qualquer outro elemento que indique uma relação direta da ex-Prefeita com os atos julgados irregulares.
15.	Na mesma linha de pensamento é o Acórdão 610/2015-TCU-Plenário (Rel. Min. Bruno Dantas) , refletindo sobre a aplicação de sanções no caso de construção de obras sanitárias no Município de Porto Velho/RO, ao demandar a necessidade de análise de caso a caso:
A responsabilidade da autoridade delegante pelos atos delegados não é automática ou absoluta, e a análise das situações fáticas é imprescindível para sua definição.
Excerto
Voto:
12. Nesse quesito, com as devidas vênias, manifesto entendimento diverso, por entender que não se mostra razoável, em face das circunstâncias que permeiam este caso apreciado, a imputação de responsabilidade a um agente político, ocupante de um cargo de governador de estado, em virtude de eventuais falhas de um processo licitatório conduzido no âmbito de uma secretaria de estado, em que pese de inegável relevância, materialidade e importância socioeconômica.
13. Ademais, não observo que esteja evidenciada a sua atuação na gestão de procedimentos administrativos.
14. É salutar que, para o exercício de suas atribuições, o governador proceda à delegação de competências para os demais agentes públicos, e assim o fez, designando unidades da estrutura organizacional para a condução e implementação das políticas de infraestrutura do estado. A responsabilidade da autoridade delegante pelos atos delegados não é automática ou absoluta, e a análise das situações fáticas é imprescindível para sua definição. Do contrário, inviabiliza-se o próprio instituto da delegação e cai por terra o objetivo pretendido por ele.
15. Exemplifico três condutas que, segundo precedentes deste Tribunal, podem conduzir à responsabilidade da autoridade delegante: (i) comprovado conhecimento da flagrante ilegalidade cometida pelo delegado, que caracteriza conivência do delegante; (ii) má escolha daquele a quem confiou a delegação, que configura culpa in eligendo; e (iii) falta de fiscalização dos procedimentos exercidos por outrem, que consubstancia culpa in vigilando. No entanto, não são hipóteses que vislumbro nesse caso concreto.
16.	No presente caso, tem-se que o contrato de fornecimento de equipamentos para as Cozinhas Comunitárias fora assinado por Lúcia Macedo de Sales, na condição de Secretária de Desenvolvimento Social e Cidadania do Município (peça 9, p. 26, 34, 41, 42, 47, 55, 65) , bem como autorizadora dos pagamentos das faturas (peça 9, p. 21, 29, 38, 39, 50  , de produtos cuja entrega era recebida pelo Núcleo de Manutenção e Controle de Estoque (Jorge Luiz R. De Sousa - peça 9, p. 20, 28, 36, 37, 49, 57, 59) e cujos serviços eram fiscalizados por Luís Cassiano Feijão  (peça 9, p. 67, 68) , não existindo qualquer evidência de que a ex-Prefeita tenha atuado como ordenadora de despesas.
17.	Assim, considerando que o processo foi conduzido pela Secretaria de Desenvolvimento Social e Cidadania do Município e avaliando a realidade administrativa do Município, verifica-se que a Lei Municipal que 'dispõe sobre a estrutura organizacional, as diretrizes e bases da administração pública municipal e dá outras providências' (Lei 1.623/2005) [footnoteRef:2] dispõe expressamente sobre a descentralização do processo de despesa e da celebração de convênio: [2:  http://www.caucaia.ce.gov.br/admin/pdf/legislacao/111013-261211_LEI%201623%20DE%202005.pdf] 
TÍTULO IX
DA DESCENTRALIZAÇÃO DO PROCESSO DE DESPESA E DA CELEBRAÇÃO DE CONVÊNIOS
Art. 86 - Este Título destina-se a ordenar e disciplinar no âmbito do Poder Executivo Municipal, os atos e fatos administrativos da gestão orçamentária, financeira e patrimonial da administração pública direta e indireta, inclusive fundações e autarquias mantidas pelo poder público municipal.
Art. 87 - Os atos de ordenação de despesas serão praticados pelos Gestor, Secretário e/ou Secretário Adjunto, bem como pelos Titulares das entidades municipais, incluídas as autarquias e fundações, observadas as normas gerais da Lei nº 4.320/64.
Art. 88 - Cabe ao titular de cada unidade administrativa e/ou seu substituto legal empenhar, liquidar e autorizar o pagamento da despesa a ser realizada na área de sua competência, conjuntamente com a Controladoria Geral do Município, ficando os ordenadores da despesa responsáveis administrativa, civil e penalmente pelos atos que praticarem.
Art. 89 - A emissão de cheque, ordem de pagamento ou outra forma de pagamento de despesa será procedida conjuntamente:
a) Pelo Secretário ou Secretário Adjunto da Secretária de Gestão Tributária e Financeira com o ordenador da despesa da respectiva pasta ou entidade de origem;
b) Pelo Secretário e o Secretário Adjunto da Secretária de Gestão Tributária e Financeira, no caso de movimentação extra-orçamentária.
Art. 90 - Os convênios, ajustes e contratos, de qualquer natureza a serem celebrados pelo Município de Caucaia, serão firmados exclusivamente pelos Secretários ou pelos Secretários Adjuntos, ficando estes responsáveis administrativa, civil e penalmente pelos atos praticados.
Parágrafo Único - A execução dos Convênios e contratos referidos no caput deste artigo será de responsabilidade do Gestor, conjuntamente com o Titular ou seu substituto legal da Controladoria Geral do Município.
Art. 91 - Responderão o Gestor, Secretários e ou Secretário Adjunto, bem como os titulares das entidades municipais, incluídas as Autarquias e Fundações por quaisquer atos que importarem em violação das disposições legais inseridas neste título o que acarretará, na hipótese, a responsabilização administrativa, civil e penal da mesma autoridade administrativa. 
18.	Vê-se que a legislação municipal atribui a competência ao Secretário Municipal inclusive para a assinaturas de convênio, bem como a execução completa do convênio, razão pela qual a irregularidade a ser apontada, no caso da ex-prefeita, seria apenas a assinatura do convênio na situação em que a Secretária de Ação Social seria a autoridade competente para a assinar o convênio, não sendo possível a responsabilização pela execução completamente entregue à Secretária Municipal.
19.	No caso, não se trata propriamente de delegação de competência da Prefeita para a Secretária Municipal, uma vez que a competência originária é da própria Secretária, devendo se observar a distinção feita por Renato Alessi, mencionada por Di Pietro:
É interessante a colocação feita por Renato Alessi (1970, t. I:82) , aplicável ao direito brasileiro. Ele distingue, dentro da organização administrativa, dois tipos de órgão, afirmando que a competência administrativa 
a) os que tem individualidade jurídica, pelo fato de que o círculo das atribuições e competências que o integram é marcado por normas jurídicas propriamente ditas (leis) ;
b) os que não tem essa individualidade jurídica, uma vez que o círculo de suas atribuições não está assinalado por normas jurídicas propriamente ditas, mas por normas administrativas de caráter interno, de tal modo que, sob o ponto de vista jurídico, tais órgãos são apenas elementos de um conjunto maior.
20.	Em se tratando de órgão do poder executivo local com assento legal (lei em sentido formal) , é inegável concluir que a competência do Secretário não seria passível de delegação ou avocação, sendo que a validade do convênio assinado pela Prefeita somente pode ser reconhecida como derivação da segurança jurídica, preservando-se o próprio convênio pela aparência de legalidade de que revestiria a competência da Prefeita (cuja competência era da Secretária Municipal) .
21.	Portanto, sob vários aspectos é inexorável concluir a ausência de competência da ex-prefeita, conduzindo ao julgamento de regularidade das contas da responsável em comento.
22.	Do princípio da proporcionalidade em relação a multa aplicada
23.	Entende a recorrente, de forma subsidiária, a necessidade do afastamento da multa, uma vez que a maior parcela do convênio fora executada, evidenciando a ocorrência de boa-fé na gestão e ausência de razoabilidade da sanção.
	Análise
24.	Considerando a possibilidade de manutenção da responsabilidade pelo débito da ex-Prefeita, passamos a análise dos demais argumentos apresentados pela responsável.
25.	Em termos de fixação de penalidades de multa, a regra geral é que 
...a Lei 8.443/92 e o Regimento Interno deste Tribunal não estabelecem uma fórmula para cálculo de multa, mas sim critérios para a sua fixação, a teor do disposto no art. 58 da Lei 8.443/92, c/c o art. 268 do RI/TCU. Além disso, no âmbito da jurisdição desta Corte, não há que se falar em explicitar quais foram os critérios objetivos e específicos utilizados na dosimetria das sanções impostas, tendo em vista que o TCU não atribui valor específico para cada ocorrência, tampouco vincula o quantum à capacidade econômica ou à condição social do responsável, como ocorre no Direito Penal. (Acórdão 2275/2007-TCU-Plenário) .
26.	Ou seja, existe uma discricionariedade envolvida na fixação dos valores de penalidade de multa, cuja limitação é somente aquela prevista na Lei 8.443/92 e, deste modo, o quantum fixado na decisão compõe o próprio mérito da decisão administrativa, havendo apenas o limite máximo de acordo com o fundamento do julgamento de contas (contas julgadas com débito - art. 57 da Lei 8.443/92) :
Art. 57. Quando o responsável for julgado em débito, poderá ainda o Tribunal aplicar-lhe multa de até cem por cento do valor atualizado do dano causado ao Erário.
27.	Assim, as penalidades de multa respeitam os limites legais. O valor da pena de multa fundada no art. 57 da Lei 8.443/92, fixado em R$ 10.000,00, é inferior ao valor máximo legal (100% do valor do débito) , tendo sido fixado em 59,66% do valor do débito, ressaltando novamente a legalidade no quantum fixado na decisão, proporcional a gravidade das irregularidades detectadas (ausência de comprovação dos serviços realizados, excluindo aquelas aquisições para a qual existe comprovação nos autos) .
28.	Da necessidade de citação solidária da Secretária Municipal para responder ao processo de tomada de contas especial
29.	Afirma a recorrente que seria necessária a citação da responsável pela Secretária Municipal, executora do convênio, com vistas a facultar o exercício da ampla defesa e a individualização da conduta.
	Análise
30.	O chamamento da ex-Secretária Municipal para compor o processo foi sumariamente analisado no julgamento dos embargos de declaração (peça 69) , reconhecendo que o chamamento seria um benefício da União (e não da responsável) :
10.3. A possível atração, como responsável solidária, da aludida secretária municipal para o polo passivo da TCE, por ter assinado a documentação apresentada a título de prestação de contas na condição de ordenadora de despesas, não se mostrava necessária naquele momento processual, não só porque o processo de TCE já se encontrava em avançado estágio procedimental, mas também porque, em plena sintonia com a firme jurisprudência do TCU (v.g.: Acórdãos 1.797/2016, 2.199/2015 e 35/2012, do Plenário) , a aludida solidariedade passiva se configura em benefício do credor (no caso a União) , e não da devedora (no caso a Sra. Inês Maria Correa de Arruda) , salientando, nesse ponto, que a referida devedora pode ajuizar a correspondente ação regressiva em desfavor da aludida secretária municipal, para se ressarcir da parcela por ela eventualmente devida.
31.	Cumpre refletir, portanto, se a ausência do chamamento da ex-Secretária Municipal importaria violação do devido processo legal (ampla defesa) , pela ausência de identificação da conduta da agente pública.
32.	A conduta praticada pela ex-prefeita está devidamente descrita nos autos e decorre da 'não comprovação da regular aplicação da parcela dos recursos do convênio destinada à ação de capacitação, no valor de R$ 17.396,00 (já ajustado na proporção da contrapartida prevista) , conforme inspeção realizada por esta unidade técnica no Município' (Ofício de citação - peça 34) , relativamente as ações educacionais realizada com os recursos do convênio, com a incidência de responsabilidade por culpa in vigilando e in eligendo, decorrente da assinatura do contrato e da delegação das atividades de execução.
33.	Com a descrição da conduta, não está demonstrado o ponto de violação do princípio da ampla defesa, uma vez que a possibilidade de produção probatória é ampla, não dependendo da participação da ex-Secretária Municipal. Não sem razão, a recorrente fez juntar aos autos a prestação de contas assinada pela ex-Secretária Municipal Lúcia Macedo (peça 9) , demonstrando que a ausência no polo passivo não limitou a possibilidade da ampla defesa no caso concreto.
CONSIDERAÇÕES ADICIONAIS SOBRE A FIXAÇÃO DO DÉBITO
34.	Considerando os princípios da verdade material e do formalismo moderado, é possível que, em sede de recurso de reconsideração, possam ser analisados elementos que ultrapassam as alegações do recorrente, uma vez que o efeito devolutivo recursal é amplo, 'não se restringindo à estreita análise das alegações dos recorrentes', conforme reflexão contida no Acórdão 7962/2017-TCU-2a Câmara, de Relatoria do E. Min. Aroldo Cedraz:
5. Ressalto, por oportuno, valendo-me do que suscitei ao relatar recentemente o Acórdão 1176/2017-TCU-Plenário no âmbito do TC Processo 003.377/2015-6, que o efeito devolutivo do Recurso de Reconsideração, à semelhança do recurso de apelação no processo civil, é amplo, não se restringindo à estrita análise das alegações dos recorrentes.
6. Naquela assentada, a par das diversas fontes doutrinárias e jurisprudenciais que avalizam a referida dicção, considerei suficiente mencionar precedente do Superior Tribunal de Justiça (STJ) , qual seja, o REsp 927958-MG, cuja ementa bem resume o entendimento esposado no item precedente:
'Ementa: PROCESSUAL CIVIL. RECURSO ESPECIAL. APELAÇÃO CÍVEL. EFEITO DEVOLUTIVO. ARTIGO 515 DO CPC. TANTUM DEVOLUTUM QUANTUM APPELLATUM. ISS. SOCIEDADE UNIPROFISSIONAL. ENQUADRAMENTO NO ART. 9º DO DECRETO-LEI Nº 406 /68. 1. A apelação é o recurso por excelência, consagrado por todos os nossos matizes europeus e pelos sistemas latino-americanos do mesmo tronco científico do que o nosso, singularizando-se pelo fato de dirigir-se ao pronunciamento último do juízo e pela sua ampla devolutividade, que investe o tribunal no conhecimento irrestrito da causa, concretizando o dogma do duplo grau de jurisdição. 2. O Código de Processo Civil adstringe a atuação do tribunal aos limites da impugnação (art. 515, caput) [correspondente ao atual art. 1.013 da Lei 13.105/2015 - novo CPC], vigorando a máxima 'tantum devolutum quantum appellatum'. Todavia, por vezes, o tribunal exerce cognição mais vertical do que o juiz a quo, porquanto lhe é lícito conhecer de questões que sequer foram apreciadas em primeiro grau, haja vista que a apelação é recurso servil ao afastamento dos 'vícios da ilegalidade' e da 'injustiça', encartados em sentenças definitivas ou terminativas. 3. O recurso da apelação devolve, em profundidade o conhecimento da matéria impugnada, ainda que não resolvida pela sentença, nos termos dos parágrafos 1º e 2º do art. 515 do CPC. 4. (...) ' (REsp 927958 MG, proferido pela Primeira Turma do STJ, em 21/10/2008, sob a relatoria do então Ministro daquela Corte Luiz Fux e publicado no DJe de 13/11/2008; destaques não constam no original) 
7. Tal entendimento ganha maior relevo no caso presente, que, conduzido na esteira de processo administrativo no qual se imputou débito e se aplicou sanção aos responsáveis, deve ser pautado pelo princípio da verdade material, o que amplifica o efeito devolutivo da fase recursal.
35.	É que o caso possui lineamentos favoráveis à responsável que, até o presente instante, não foram analisados nas decisões meritórias, especialmente o fato de que existem 2 prestações de contas presentes nos autos: uma apresentada pela própria gestora pública, datada de 31/12/2008 (peca 9) e outra enviada pelo prefeito sucessor, datada de 29/1/2008 (peça 18) .
36.	Ora, o julgamento de mérito da responsável, segundo as análise in loco feita pelo TCU (peça 22, p. 3) , se deu com base exclusivamente na relação de pagamentos realizada pelo Prefeito sucessor em 29/1/2008 (peça 18, p. 24) , ignorando por completo a prestação de contas realizada em momento subsequente (peça 9, p. 2) , embora se devesse levar em consideração somente as contas elaboradas pela gestora, dada a presunção de veracidade em relação aos signatários de declarações contidas em documentos (art. 219 do Código Civil) .
37.	É que, embora o fundamento de condenação seja a ausência de demonstrações dos diversos pagamentos à empresa Cooperzil Cooperativa Prestadora de Serviços do Brasil, é fato que a prestação de contas contemporânea da responsável afirma que somente um único pagamento à empresa Cooperzil foi realizado às custas dos recursos federais, comprovado com o documento fiscal NF 3491, com correspondência nos extratos da conta do convênio (peça 21, p. 21) .
38.	Os extratos da conta do convênio guardam correspondência com a relação de pagamentos realizados pela ex-Secretária Municipal, com os cheques emitidos da conta específica (agência: 1041-3, conta corrente: 27.630-8) , sendo que os pagamentos para os quais houve a condenação advieram da conta da prefeitura (agência: 1041-3, conta corrente: 13.160-1, peça 27 - relação de cheques) .
39.	Ou seja, todos as despesas que fundamentaram a condenação do responsável advieram de recursos de titularidade da prefeitura (recursos da Prefeitura Municipal de Caucaia) e, portanto, a condenação pelo TCU decorreu da análise de recursos municipais, não afeitos à competência da Corte de Contas.
40.	Em verdade, a condenação deveria decorrer da ausência de comprovação de devolução do saldo de convênio (R$ 13.248,32 - peça 9, p. 4) , em 30/11/2008 (data de expiração do convênio - peça 1, p. 160) , admitindo-se o abatimento do valor de R$ 1.327,62 na data de 20/11/2008, indicada no extrato da conta do convênio (peça 21, p. 33) , caso seja possível a demonstração do efetivo recolhimento aos cofres da União.
CONCLUSÕES
41.	Considerando que a responsabilização no âmbito do Tribunal de Contas da União deve observar os lineamentos referentes a responsabilidade subjetiva, deve ser mitigada a responsabilidade por culpa in vigilando, quando se mostra pouco razoável a exigência de controle integral dos atos dos subordinados em função do tamanho do Município.
42.	No caso concreto, todos os atos executivos foram realizados pela Secretária de Ação Social do Município (Lúcia Macedo de Sales) , cuja fiscalização era realizada por funcionários subordinados, sendo que as leis municipais apontavam de forma explícita a competência daquela agente pública para a assinatura e a execução do convênio, não se tratando de uma delegação de competência stricto sensu (competência prevista em lei formal) .
43.	Em se tratando de proporcionalidade na aplicação de penas de multa, o valor fixado em R$ 10.000,00 (59,66% do valor do débito apurado) guarda proporção tanto com o valor do débito fixado quanto ao limite máximo de 100% previsto no art. 57 da Lei 8.443/92, relacionando-se com a gravidade das irregularidades detectadas (ausência de comprovação dos serviços realizados à conta do convênio) .
44.	O chamamento de corresponsáveis para responderem ao débito constitui de benefício deferido à União, não existindo demonstração de violação dos princípios do contraditório e da ampla defesa, uma vez que a conduta da ex-prefeita foi delimitada na citação, tendo inclusive juntado nos autos documentos produzidos pela ex-secretária municipal.
45.	O efeito devolutivo do recurso não se restringe à estrita análise das alegações da recorrente, permitindo a análise ex officio de documentos nos autos que eventualmente beneficiam a responsável-recorrente. 
46.	As contas juntadas pela recorrente permitem concluir que as despesas com as ações educacionais foram realizadas com recursos da prefeitura, não sendo possível a condenação pelas despesas realizadas com recursos próprios, devendo a condenação recair apenas pelo saldo de recursos de convênio não-devolvidos (R$ 13.248,32, em 30/11/2008) .
PROPOSTA DE ENCAMINHAMENTO
	Deste modo, submete-se à consideração superior a presente análise dos recursos de reconsideração contra os Acórdão 11399/2016-TCU-Segunda Câmara e 658/2017-TCU-2a Câmara, propondo, nos termos do art. 32 e 33 da Lei 8.443/92, conhecer o recurso e:
a)	dar provimento parcial;
b)	reduzir ex officio o valor do débito fixado no item 9.1 do Acórdão recorrido para R$ 13.248,32, em 30/11/2008;
c)	dar ciência à Procuradoria da República no Estado do Ceará e à recorrente." (destaques da instrução) 
2.	O Ministério Público junto ao Tribunal - MPTCU discordou dessa proposta de encaminhamento, conforme o parecer reproduzido parcialmente a seguir (peça 104) :
" (...)	
11.	Ao contrário do que inferiu a unidade técnica, a responsabilidade atribuída à ex-prefeita nesta TCE não se baseou em culpa in vigilando. Na proposta de deliberação que orientou a votação do acórdão recorrido, de autoria do Ministro Relator André Luís de Carvalho (peça 55) , está claro que se verificou a responsabilidade subjetiva direta da ex-mandatária municipal sobre o dano, pois a ela caberia o dever de demonstrar a regularidade do uso dos recursos públicos transferidos ao Município. Esse raciocínio se observa no excerto reproduzido abaixo:
'15. 	Bem se sabe que a jurisprudência do TCU é firme no sentido da responsabilidade pessoal do gestor pela comprovação da boa e regular aplicação dos recursos federais recebidos mediante convênio ou instrumentos congêneres, submetendo-se todo aquele que administra recursos públicos ao dever constitucional e legal de demonstrar o correto emprego dos valores federais, nos termos do parágrafo único do art. 70 da Constituição de 1988 e do art. 93 do Decreto-Lei nº 200, de 25 de fevereiro de 1967 (v.g.: Acórdãos 225/2000, 27/2004, 1.569/2007, da 2ª Câmara; e Acórdãos 11/1997, 1.659/2006 e 59/2009, do Plenário) .
16. 	Por esse prisma, a deficiência no dever de prestar contas, com a falta de demonstração do nexo causal entre os recursos transferidos e as despesas incorridas no ajuste, configura ofensa não só às regras legais, mas também aos princípios basilares da administração pública, já que, ao final e ao cabo, o gestor deixa de prestar satisfação à sociedade sobre o efetivo emprego dos recursos postos sob a sua responsabilidade, dando ensejo, inclusive, à presunção legal de dano ao erário pela não aplicação dos aludidos valores com o desvio dos recursos federais.'
12.	A legislação municipal invocada pela recorrente diz respeito à organização interna do ente federado, em que são distribuídas responsabilidades e feitas delegações de competência de acordo com a conveniência da administração local. Essas normas organizacionais internas não alteram a figura do representante legal do Município, que permanece coincidente com a do prefeito.
13.	Ademais, o convênio celebrado entre a União e o Município de Caucaia/CE (peça 1, p. 76-94) foi firmado pela Sra. Inês Maria Correa de Arruda como prefeita e representante legal do convenente. No instrumento de repasse não há participação, interveniência ou menção de qualquer outro órgão da administração direta do Município. Ou seja, a responsável perante a União para prestar contas e demonstrar a boa e regular aplicação dos recursos concedidos é a mandatária municipal. Mesmo que a gestão do convênio tenha sido internamente delegada a outra pessoa, a responsabilidade da prefeita não se dissipa.
14.	Apenas como esclarecimento, comento que esta situação difere da que se observa, por exemplo, nos casos de transferência fundo a fundo de recursos da saúde. Nesse caso exemplificativo, a lei federal de organização do SUS define que a gestão no âmbito municipal é encargo da respectiva Secretaria de Saúde. Nessa situação, a competência originária seria do Secretário de Saúde. Entretanto, no caso de convênio, a responsabilidade originária cabe ao representante legal do convenente definido no instrumento firmado.
15.	Dessa forma, deve-se refutar o argumento recursal de que caberia afastar a responsabilidade da recorrente nas presentes contas. Tampouco há necessidade de citação solidária da ex-secretária municipal, conforme já deliberado pelo TCU em sede de embargos de declaração.
16.	Quanto ao percentual representativo da multa em relação ao dano, retifico somente o índice calculado pela unidade técnica. A proporcionalidade requerida no art. 57 da Lei nº 8.443/92 refere-se ao valor atualizado do débito. Portanto, procedendo-se à devida correção monetária, o montante de             R$ 10.000,00 aplicado como sanção à ex-prefeita corresponde a cerca de 32% do dano atualizado na época do julgamento, e não a 59,66%.
17.	Quanto ao montante do débito fixado no acórdão de julgamento desta TCE, considero que não há reparo a ser feito. A condenação, relembro, deveu-se à não comprovação da efetiva realização das ações de capacitação pela Cooperzil. A coerência entre os documentos apresentados nos autos como demonstrativos da execução financeira não é suficiente para elidir o apontamento de inexecução física. Deve permanecer, portanto, o débito conforme estabelecido no julgamento.
18.	Ante o exposto, este representante do Ministério Público de Contas manifesta discordância em relação às análises e ao encaminhamento alvitrado pela Serur (peça 101) e propõe que o recurso de reconsideração interposto pela Sra. Inês Maria Correa de Arruda seja conhecido para, no mérito, negar-lhe provimento, mantendo-se inalterados os termos do Acórdão 11399/2016-TCU-Segunda Câmara."
	É o relatório.

8.1. Jose Marcos Araujo Cavalcanti (28560/OAB-DF) e outros, representando Inês Maria Correa de Arruda.

Subprocurador-Geral Paulo Soares Bugarin.

RECURSO DE RECONSIDERAÇÃO. TOMADA DE CONTAS ESPECIAL. CONVÊNIO. CONHECIMENTO. PROVIMENTO. DEBITO DE BAIXO VALOR. RESPONSÁVEL NÃO CITADO. ARQUIVAMENTO SEM CANCELAMENTO DE DÉBITO.

TOMADA DE CONTAS ESPECIAL (TCE)

Secretaria de Controle Externo no Ceará (SECEX-CE).

Atendidos os requisitos de admissibilidade, cabe ratificar o conhecimento do recurso de reconsideração interposto por Inês Maria Correa de Arruda contra o Acórdão 11399/2016-TCU-Segunda Câmara (relator o ministro-substituto André Luís de Carvalho) , mantido após rejeição de embargos de declaração apresentados pela ex-prefeita (Acórdão 658/2017-TCU-Segunda Câmara) .
2.	Por meio da deliberação ora recorrida, o Tribunal, em essência, julgou irregulares estas contas especiais da ex-prefeita, com imputação de débito (R$ 16.761,81, com encargos a partir de 27/12/2006) e multa proporcional (R$ 10.000,00) , em decorrência da não comprovação da execução física das atividades de capacitação previstas no plano de trabalho do convênio 221/2006, firmado entre o então Ministério do Desenvolvimento Social e Combate à Fome - MDS e o município de Caucaia/CE para apoio à instalação de cozinhas comunitárias, no valor total de R$ 111.551,55, incluída a contrapartida de R$ 11.965,00.
3.	A recorrente, nesta etapa, buscou eximir-se da responsabilidade pela irregularidade constatada na prestação de contas ao atribuí-la à secretária municipal da área, em face da legislação local que descentralizou a execução das despesas (Lei Municipal 1.234/1999) e do precedente contido no Acórdão 5815/2011-TCU-Segunda Câmara (relator o ministro-substituto André Luís de Carvalho) . Também defendeu a inexistência de irregularidade, com anexação das notas fiscais e de outros documentos relativos aos serviços ditos como prestados pela Cooperzil - Cooperativa Prestadora de Serviços do Brasil Ltda. (entidade supostamente contratada para as ações de capacitação) , e o afastamento da multa, pela execução da maior parcela do convênio e a alegada boa-fé na gestão do convênio. 
4.	A Secretaria de Recursos - Serur, com amparo na Lei Municipal 1.623/2005, defendeu a ausência de competência da ex-prefeita para gerir os recursos e para firmar o convênio (ato atribuído aos secretários ou secretários adjuntos - art. 90) , o que levaria, no entendimento da unidade técnica, à regularidade das contas da recorrente. 
5.	Considerando, entretanto, a possibilidade de manutenção da responsabilidade da ex-prefeita, a Serur afirmou que o valor da multa aplicada estaria de acordo com os ditames da Lei 8.443/1992 e seria proporcional à gravidade da irregularidade detectada. Ainda asseverou que não caberia chamar a secretária municipal, que atuou na execução do ajuste, para responder no processo, consoante o voto condutor do Acórdão 658/2017-TCU-Segunda Câmara e porque sua ausência no polo passivo não limitaria a possibilidade do exercício da ampla defesa no caso concreto.
6.	Além disso, tendo em vista os princípios da verdade material e do formalismo moderado e o efeito devolutivo do recurso, a unidade técnica ponderou que seria inconsistente parte do débito imputado, uma vez que os pagamentos à Cooperzil (à exceção do referente à nota fiscal 3491) teriam sido efetuados com recursos da contrapartida e todos estariam demonstrados no cotejo entre a relação dos dispêndios, os extratos bancários, as notas fiscais e os cheques emitidos. Segundo a instrução, o débito deveria equivaler ao saldo do convênio (R$ 13.248,32) , com possível abatimento do valor de R$ 1.327,62, correspondente ao saldo na conta específica transferido (peças 9, p. 4; e 21, p. 33) .
7.	Assim, a Serur propôs dar provimento parcial ao recurso de reconsideração para reduzir, de ofício, o valor do débito para R$ 13.248,32.
8.	O Ministério Público junto ao Tribunal - MPTCU divergiu das análises e do encaminhamento sugerido pela unidade técnica e propôs a negativa de provimento ao recurso de reconsideração.
9.	Com as vênias por divergir da Serur, acompanho o parecer do Parquet e adoto seus fundamentos como razões de decidir.
10.	Não obstante a lei municipal mencionada pela Serur, restou clara, no parecer do MPTCU (peça 47, itens 18/23) e na proposta de deliberação que conduziu o acórdão recorrido (peça 55, itens 15/6) , a responsabilidade subjetiva direta da ex-mandatária municipal, "pois a ela caberia o dever de demonstrar a regularidade do uso dos recursos públicos transferidos". Concordo que as normas organizacionais municipais internas não têm o poder de alterar a figura do representante legal do ente público perante a União. Certamente, foi nessa qualidade que a ex-prefeita firmou o convênio em tela e seu aditivo e se obrigou a prestar as devidas contas (cláusulas segunda, subitem 2.2.12, terceira e décima segunda do ajuste - peça 1, p. 76/94 e 160/2) , tendo, inclusive, encaminhado ao MDS documentos sobre a execução do ajuste (peça 1, p. 110) .
11.	Como ressaltado pela Procuradoria, não é devido aplicar ao caso precedentes relativos a transferências fundo a fundo de recursos da Saúde, regulada por lei federal que atribui a gestão dos recursos no âmbito municipal à respectiva Secretaria de Saúde.
12.	Quanto ao montante do débito fixado, igualmente estou de acordo com o entendimento do MPTCU de que não há reparo a ser feito, porquanto a condenação derivou da não comprovação da efetiva realização das atividades de capacitação pela Cooperzil.
13.	Os seguintes trechos da instrução à peça 28 são elucidativos sobre a situação detectada em inspeção realizada pela Secretaria de Controle Externo no Estado do Ceará - Secex/CE:
"29.	Com relação às ações de capacitação/treinamento, previstas pelo programa de forma associada às alternativas alimentares, que se destinavam a 200 pessoas desempregadas com baixa escolaridade, com duração de 100 h/a [na verdade, se tratava de 1000 h/a - peça 1, p. 22], os únicos documentos nos quais se evidenciou a prestação destes serviços referem-se às notas fiscais e cheques - solicitados pela inspeção (peça 27) - emitidos em prol da Cooperzil. Não foram localizados junto à prefeitura comprovantes que pudessem provar que as aulas foram efetivamente ministradas. Uma vez que não foi possível a obtenção de evidência documental sobre a efetiva prestação de serviços pela cooperativa Cooperzil, indagou-se às cozinheiras dos CRAS visitados sobre a forma de capacitação. Obteve-se como resposta, de forma reiterada, que os treinamentos ocorridos foram ministrados pelas próprias nutricionistas da prefeitura, sendo uma vez por ano, e não pela Cooperativa Cooperzil. 
30.	Durante os trabalhos in loco, não foi possível colher evidências concretas, documentais ou testemunhais de que os serviços tenham sido prestados pela cooperativa Cooperzil. As evidências são, aliás, em sentido contrário: os treinamentos foram realizados somente por nutricionistas da própria prefeitura, conforme depoimentos das cozinheiras dos CRAS visitados. Em referência às notas fiscais, como se sabe, as mesmas têm por fim comprovar o registro da transferência da propriedade sobre um bem ou atividade de prestação de serviços por uma empresa, mas não a existência do bem ou serviço em si. De igual sorte os cheques emitidos. Não valem para demonstrar a prestação dos serviços, embora tenham o condão de evidenciar a transferência dos recursos para o eventual recebedor das quantias transacionadas. 
31.	Com base na inspeção, comprovou-se a utilização de conta corrente distinta da utilizada pelo convênio para realizar os pagamentos à cooperativa, quando deveriam os recursos serem depositados em conta única. Também se evidenciou que foram emitidos cheques nominativos à cooperativa, não obstante, como já comentado, os pagamentos em si não tenham o condão de comprovar a prestação dos serviços, mas a simples transferência de numerário. Uma outra providência adotada durante a inspeção foi tentar localizar a cooperativa no endereço informado nos documentos fiscais, iniciativa que resultou infrutífera, uma vez que se soube que a Cooperzil se encontrava desativada, sendo igual o destino da conta corrente informada no verso dos cheques. Por último, visando a comprovar idoneidade dos documentos emitidos (notas fiscais e cheques) , igualmente restou infrutífera a busca de documentos que comprovariam a efetiva prestação dos serviços por parte da cooperativa Cooperzil. Assim, tais cifras devem ser glosadas, por falta de comprovação da sua efetiva realização." (destaquei) 
14.	Ademais, a partir da análise dos extratos à peça 21, p. 18, 21 e 108, nota-se que não houve depósito dos recursos da contrapartida na conta específica. Ao contrário, existem registros de resgate da aplicação financeira e da subsequente transferência de recursos da União, no valor de R$ 24.288,00, para outra conta (denominada "centralizadora") em 14/8/2007, com devolução posterior (em novembro de 2007) do total de R$ 23.207,85. 
15.	De fato, a ausência do depósito da contrapartida na conta específica dificulta estabelecer nexo entre os pagamentos feitos à Cooperzil com dinheiro de outra conta do município e o ajuste em tela. E, de qualquer modo, não é possível inferir que as notas fiscais indicativas da realização de "serviços complementares terceirizados" (peça 18, p. 41/104) se relacionavam com as ações de capacitação previstas no convênio. 
16.	Em consequência, também não cabe redução da multa aplicada (correspondente a 32,75% do dano atualizado à época do julgamento, e não a 59,66%, como apontou a unidade técnica) , pois a  jurisprudência deste Tribunal é pacífica no sentido de que a dosimetria da sanção é orientada por juízo discricionário de valor acerca da gravidade das irregularidades verificadas no caso concreto, tendo como limites apenas aqueles fixados legal e regimentalmente (artigos 57 e 58 da Lei 8.443/1992 e 267 e 268 do Regimento Interno) .
17.	Antes de finalizar, registro que a recorrente, no dia 23/7/2018, juntou aos autos os expedientes às peças 105/110, que incluem algumas declarações assinadas por pessoas que teriam participado das capacitações e requerimento de cópia de toda a documentação referente ao convênio em tela, protocolado na mesma data na Secretaria de Administração da prefeitura de Caucaia. Diante desses documentos, a recorrente solicitou a retirada do processo da pauta da sessão de 24/7/2018 a fim de que pudesse trazer novos documentos para o deslinde do caso.
18.	Entretanto, entendi que não caberia deferir o pleito, tendo em vista que competiria à parte anexar documentos probatórios ao recurso de reconsideração, em face do princípio da singularidade recursal, ou, no máximo, juntá-los ao processo antes de terminada a etapa de instrução, por aplicação analógica das disposições do art. 160, § 1º, do Regimento Interno. 
19.	E, de qualquer forma, ante o cenário delineado, as cinco declarações juntadas, todas emitidas no dia 20/7/2018, não foram aptas para provar a realização do treinamento de 200 pessoas (peça 1, p. 136) e o reclamado nexo causal com os recursos federais. A jurisprudência deste Tribunal é firme no sentido de que declarações de terceiros, isoladamente, não são suficientes para comprovar a regular aplicação dos recursos federais transferidos por meio de convênio, possuem baixa força probatória e provam somente a existência da declaração, mas não o fato declarado (Acórdão 5407/2016-TCU-Segunda Câmara, relator o ministro Raimundo Carreiro, a título ilustrativo) .
20.	Ademais, o requerimento de cópia da documentação mantida na prefeitura dificilmente teria efeito para elucidar os questionamentos, uma vez que o prefeito sucessor já havia alegado na fase interna da TCE a ausência de documentos na prefeitura suficientes para tanto, situação que levou à propositura de ação ordinária contra a ex-prefeita (peça 1, p. 176/94) .
21.	Por fim, em relação ao precedente contido no Acórdão 10076/2011-TCU-Primeira Câmara, o qual foi invocado pelo advogado da ex-prefeita na sustentação oral produzida na sessão de 24/7/2018 (quando houve o pedido de vista deste processo pelo ministro-substituto Weder de Oliveira, relator da citada deliberação) , destaco que, embora aquele decisum também tenha englobado a discussão a respeito da responsabilidade da ora recorrente, os casos não são semelhantes, porque o feito tratava, essencialmente, da responsabilidade da ex-prefeita quanto à regularidade de atos concernentes a procedimentos licitatórios, e não quanto à comprovação de aplicação de recursos repassados.
	Ante o exposto, concluo, na linha do Acórdão 3506/2018-TCU-Segunda Câmara, de minha relatoria, que tratou de outro recurso interposto pela mesma responsável, pela negativa de provimento ao presente apelo e voto por que o Colegiado aprove a minuta de acórdão que submeto à sua deliberação.
TCU, Sala das Sessões Ministro Luciano Brandão Alves de Souza, em 4 de dezembro de 2018.
ANA ARRAES 
Relatora

O ministro-substituto Weder de Oliveira apresentou voto com divergência ao meu entendimento a respeito da negativa de provimento ao recurso de reconsideração interposto por Inês Maria Correa de Arruda neste processo.
2.	O ponto central da divergência se encontra no acatamento por Sua Excelência da alegação reiterada nos autos de que a responsabilidade da ex-prefeita deveria ser afastada ante a existência de legislação municipal que atribuiu aos titulares das secretarias municipais e seus substitutos legais a competência para empenhar, liquidar e autorizar o pagamento de despesa a ser realizada na área de sua competência, conjuntamente com a Controladoria-Geral do Município.
3.	Apesar dos respeitáveis argumentos apresentados pelo nobre revisor, reitero meu entendimento de que, neste caso específico, devem prevalecer as análises efetuadas pelo Ministério Público junto ao Tribunal.
4.	Relembro que o art. 90 da Lei Municipal 1.623/2005 também estabeleceu que os convênios, ajustes e contratos do município de Caucaia/CE seriam firmados exclusivamente pelos secretários ou secretários adjuntos, o que não se verificou no presente caso.
5.	O convênio e seu aditivo foram firmados pela ex-prefeita, que se obrigou a demonstrar a regularidade do uso dos recursos públicos federais transferidos.
6.	Nesse sentido, penso que não há como pretender que as normas organizacionais municipais internas (cujo controle de vigência à época da assinatura do ajuste escapava às competências do concedente) alterem a figura do representante legal do ente público perante a União.
7.	Ainda cabe reforçar que o meu entendimento encontra amparo em precedentes jurisprudenciais que envolveram a própria ex-prefeita Inês Maria Correa de Arruda. Além das deliberações proferidas neste feito, menciono os Acórdãos 6.330 e 10.848/2018 - 1ª Câmara, da relatoria do ministro Bruno Dantas, 11.400/2016 e 1.450/2017 - 2ª Câmara, da relatoria do ministro-substituto André Luís de Carvalho, e 3.506 e 6.319/2018 - 2ª Câmara, de minha relatoria, este último proferido na mesma sessão em que foi formulado o pedido de vista destes autos.
8.	Quanto ao Acórdão 10076/2011-TCU-Primeira Câmara, por meio do qual o Tribunal afastou a responsabilidade da ex-prefeita, os seguintes trechos do voto proferido pelo ministro Bruno Dantas quando da edição do Acórdão 10848/2018-TCU-Primeira Câmara são elucidativos relativamente à peculiar situação examinada naquela deliberação, conforme já ressaltei no item 21 do voto deste processo:
"13. Destaco o precedente invocado pela embargante, Acórdão 10076/2011-TCU-Primeira Câmara, no qual a própria gestora teve suas contas julgadas regulares com ressalva. A decisão se refere à tomada de contas especial, convertida a partir de auditoria de conformidade, que examinou a aplicação de recursos federais transferidos ao município de Caucaia/CE por meio de convênio.
14.	Nos referidos autos, discutiu-se essencialmente a regularidade de atos concernentes a processos licitatórios. Tal análise não pode ser aplicada ao presente caso, pois aqui se cuida de despesas não comprovadas mediante documentos capazes de demonstrar, de forma efetiva, os gastos incorridos e o liame causal entre as despesas realizadas e os recursos federais recebidos.
15.	Adicionalmente, a prefeita argui a existência de delegação de competência na gestão do SUAS à então Secretária de Assistência Social do município, Lúcia Macêdo, medida que encontraria respaldo na Lei Municipal 1.234/1999, atualmente regulada pela Lei Municipal 1.652/2005.
 (...) 
18.	Além disso, há de se notar que a Lei Municipal 1.234/1999 promoveu uma descentralização ampla e genérica na execução dos atos de ordenação de despesas aos titulares das secretarias municipais.
19.	Nesse contexto, compreendo a norma municipal como mera distribuição administrativa de atribuições, sem qualquer efeito sobre a responsabilidade da autoridade municipal por irregularidades identificadas na aplicação de recursos federais. 
20.	Com efeito, a ex-prefeita não pode furtar-se à responsabilidade pela lisura das despesas (...) . A irregularidade apurada nesta tomada de contas especial foi a ela imputada em razão do seu dever no que concerne à demonstração da boa e regular aplicação dos recursos, mediante correto emprego das verbas repassadas e adequada prestação de contas.
21.	A delegação de competência não implica delegação de responsabilidade. Cabe à autoridade delegante a escolha de seus subordinados mediante critérios de mérito e confiança, bem como a fiscalização de seus atos, sob pena de culpa in eligendo e in vigilando. 
22.	Haveria de se reconhecer, é certo, a responsabilidade solidária da então secretária Lúcia Macêdo, haja vista ter assinado diversos documentos de despesas. Ocorre que, até o presente momento, ela sequer foi notificada acerca das irregularidades, o que prejudica o exercício do direito de defesa. 
23.	Considerando que a inviabilidade de desenvolvimento do processo em relação a um responsável não impede a responsabilização exclusiva de outro, em relação ao qual estão reunidos os pressupostos para a irregularidade das contas e a condenação ao pagamento de débito e de multa, conforme pacífica jurisprudência desta Corte. A solidariedade passiva é benefício do credor, de sorte que a exclusão de um responsável solidário não interfere na condenação do devedor remanescente."
9.	Essa análise se amolda perfeitamente ao presente caso.
	Diante disso, com as vênias por divergir do revisor, mantenho a proposição que fiz originalmente a este Colegiado no sentido de negar provimento ao recurso. 
TCU, Sala das Sessões Ministro Luciano Brandão Alves de Souza, em 5 de fevereiro de 2019.
ANA ARRAES 
Relatora

Atuo nestes autos em razão de pedido de vista que formulei, com fulcro no art. 112 do RI/TCU, na sessão ordinária da Segunda Câmara de 24/7/2018.
Examino recurso de reconsideração em processo de tomada de contas especial interposto por Inês Maria Correa de Arruda (peça 92) contra o Acórdão 11399/2016-TCU-Segunda Câmara, a seguir transcrito.
"9.1. julgar irregulares as contas da Sra. Inês Maria Correa de Arruda, com fundamento no art. 16, inciso III, alínea 'c', e no art. 19, caput, da Lei nº 8.443, de 1992, para condená-la ao pagamento da quantia de R$ 16.761,81 (dezesseis mil, setecentos e sessenta e um reais e oitenta e um centavos) , atualizada monetariamente e acrescida de juros de mora, calculados desde 27/12/2006 até o efetivo recolhimento, fixando-lhe o prazo de 15 (quinze) dias para que comprove, perante o Tribunal, o recolhimento da dívida aos cofres do Tesouro Nacional, nos termos do art. 23, inciso III, alínea 'a', da citada lei e do art. 214, inciso III, alínea 'a', do Regimento Interno do TCU (RITCU) ; 
9.2. aplicar à Sra. Inês Maria Correa de Arruda a multa prevista no art. 57 da Lei nº 8.443, de 1992, no valor de R$ 10.000,00 (dez mil reais) , fixando-lhe o prazo de 15 (quinze) dias, a contar da notificação, para que comprove, perante o Tribunal, o recolhimento da referida quantia aos cofres do Tesouro Nacional, atualizada monetariamente, na forma da legislação em vigor; 
9.3. autorizar, caso requerido, nos termos do art. 26 da Lei nº 8.443, de 1992, o parcelamento das dívidas constantes deste Acórdão em até 36 (trinta e seis) parcelas mensais e sucessivas, sobre as quais incidirão a atualização monetária e os correspondentes acréscimos legais, esclarecendo à responsável que a falta de pagamento de qualquer parcela importará no vencimento antecipado do saldo devedor (art. 217, § 2º, do RITCU) , sem prejuízo das demais medidas legais; 
9.4. autorizar, desde logo, a cobrança judicial das dívidas constantes deste Acórdão, nos termos do art. 28, inciso II, da Lei nº 8.443, de 1992, caso não atendidas as notificações; e 
9.5. enviar cópia deste Acórdão, bem como do Relatório e da Proposta de Deliberação que o fundamenta, à Procuradoria da República no Estado do Ceará, nos termos do art. 16, § 3º, da Lei nº 8.443, de 1992, para o ajuizamento das ações civis e penais cabíveis."
Esse acórdão foi mantido inalterado pelo Acórdão 658/2017-TCU-Segunda Câmara, no qual esta Corte de Contas conheceu e rejeitou embargos de declaração em que a embargante requeria ' (...) sejam supridas a omissão e a contradição apontadas, reconhecendo a existência da administração descentralizada com transferência de competências e responsabilidades, reconhecendo-se assim que a embargante não é a responsável pelo convênio 221/2006, celebrado entre o Ministério do Desenvolvimento Social e Combate a Fome e o Município de Caucaia/CE' e, ainda, que 'seja reconhecida como única responsável pelo convênio retro mencionado a ordenadora de despesas da época, a Secretária de ação Social do Município de Caucaia/CE, Senhora Lucia Macedo'
Em suas razões recursais, a recorrente argumenta que não seria a responsável pela execução/prestação de contas do convênio 221/2006-MDS.
Para tanto, invoca os arts. 2º e 3º da Lei municipal 1.234/1999 que dispõe que:
"Art. 2º - Os atos de ordenação de despesas serão praticados, de forma descentralizada pelos titulares das secretarias municipais e dirigentes de entidades, observadas as normas determinadas pela Lei 4.320, de 17/3/1964.
Art. 3º - Cabe ao titular de cada unidade administrativa, a competência de empenhar, liquidar e autorizar o pagamento da despesa, a ser realizada na área de suas competências."
Em breve síntese, considera que, da leitura desse normativo municipal, a realização das despesas não ficaria a cargo do chefe do executivo local e que cada secretaria municipal seria responsável pela gestão, execução e prestação de contas de recursos públicos, inclusive federais, geridos pelo município.
Acrescenta que não haveria irregularidades nas despesas com a Cooperativa de Prestação de Serviços do Brasil Ltda. (Cooperzil) , uma vez que teriam sido juntadas aos autos as respectivas notas fiscais dos serviços prestados, tais como 'relação, cópia e discriminação dos cheques utilizados pela gestora para devido pagamento dos serviços (peças 9. 18. 21 e 27) '.
Ressalta que teria agido com responsabilidade, coerência e boa-fé e que este Tribunal teria confirmado a regularidade na aquisição dos equipamentos, remanescendo apenas uma pequena parte do valor original, referente às ações de capacitação não realizadas. Em vista disso, considera desarrazoada a multa que lhe foi aplicada.
Alternativamente, requer que, na hipótese de imputação de débito à recorrente, haveria que se examinar a responsabilidade solidária da secretária municipal, ante o nexo de causalidade entre as condutas imputadas à recorrente e os atos por ela praticados no convênio 221/2006.
A Serur, ao analisar a peça recursal, manifestou-se pela incompetência da prefeita para praticar os atos relativos ao convênio, o que levaria ao julgamento de suas contas pela regularidade (peça 101) :
'16.	No presente caso, tem-se que o contrato de fornecimento de equipamentos para as Cozinhas Comunitárias fora assinado por Lúcia Macedo de Sales, na condição de Secretária de Desenvolvimento Social e Cidadania do Município (peça 9, p. 26, 34, 41, 42, 47, 55, 65) , bem como autorizadora dos pagamentos das faturas (peça 9, p. 21, 29, 38, 39, 50  , de produtos cuja entrega era recebida pelo Núcleo de Manutenção e Controle de Estoque (Jorge Luiz R. De Sousa - peça 9, p. 20, 28, 36, 37, 49, 57, 59) e cujos serviços eram fiscalizados por Luis Cassiano Feijão (peça 9, p. 67, 68) , não existindo qualquer evidência de que a ex-prefeita tenha atuado como ordenadora de despesas.
17.	Assim, considerando que o processo foi conduzido pela Secretaria de Desenvolvimento Social e Cidadania do Município e avaliando a realidade administrativa do Município, verifica-se que a Lei Municipal que 'dispõe sobre a estrutura organizacional, as diretrizes e bases da administração pública municipal e dá outras providências' (Lei 1.623/2005) dispõe expressamente sobre a descentralização do processo de despesa e da celebração de convênio:
TÍTULO IX
DA DESCENTRALIZAÇÃO DO PROCESSO DE DESPESA E DA CELEBRAÇÃO DE CONVÊNIOS
Art. 86 - Este Título destina-se a ordenar e disciplinar no âmbito do Poder Executivo Municipal, os atos e fatos administrativos da gestão orçamentária, financeira e patrimonial da administração pública direta e indireta, inclusive fundações e autarquias mantidas pelo poder público municipal.
Art. 87 - Os atos de ordenação de despesas serão praticados pelos Gestor, Secretário e/ou Secretário Adjunto, bem como pelos Titulares das entidades municipais, incluídas as autarquias e fundações, observadas as normas gerais da Lei nº 4.320/64.
Art. 88 - Cabe ao titular de cada unidade administrativa e/ou seu substituto legal empenhar, liquidar e autorizar o pagamento da despesa a ser realizada na área de sua competência, conjuntamente com a Controladoria Geral do Município, ficando os ordenadores da despesa responsáveis administrativa, civil e penalmente pelos atos que praticarem.
Art. 89 - A emissão de cheque, ordem de pagamento ou outra forma de pagamento de despesa será procedida conjuntamente:
a) Pelo Secretário ou Secretário Adjunto da Secretária de Gestão Tributária e Financeira com o ordenador da despesa da respectiva pasta ou entidade de origem;
b) Pelo Secretário e o Secretário Adjunto da Secretária de Gestão Tributária e Financeira, no caso de movimentação extra-orçamentária.
Art. 90 - Os convênios, ajustes e contratos, de qualquer natureza a serem celebrados pelo Município de Caucaia, serão firmados exclusivamente pelos Secretários ou pelos Secretários Adjuntos, ficando estes responsáveis administrativa, civil e penalmente pelos atos praticados.
Parágrafo Único - A execução dos Convênios e contratos referidos no caput deste artigo será de responsabilidade do Gestor, conjuntamente com o Titular ou seu substituto legal da Controladoria Geral do Município.
Art. 91 - Responderão o Gestor, Secretários e ou Secretário Adjunto, bem como os titulares das entidades municipais, incluídas as Autarquias e Fundações por quaisquer atos que importarem em violação das disposições legais inseridas neste título o que acarretará, na hipótese, a responsabilização administrativa, civil e penal da mesma autoridade administrativa. 
18.	vê-se que a legislação municipal atribui a competência ao Secretário Municipal inclusive para a assinaturas de convênio, bem como a execução completa do convênio, razão pela qual a irregularidade a ser apontada, no caso da ex-prefeita, seria apenas a assinatura do convênio na situação em que a Secretária de Ação Social seria a autoridade competente para a assinar o convênio, não sendo possível a responsabilização pela execução completamente entregue à Secretária Municipal.
19. No caso, não se trata propriamente de delegação de competência da Prefeita para a Secretária Municipal, uma vez que a competência originária é da própria Secretária, devendo se observar a distinção feita por Renato Alessi, mencionada por Di Pietro:
É interessante a colocação feita por Renato Alessi (1970, t. I:82) , aplicável ao direito brasileiro. Ele distingue, dentro da organização administrativa, dois tipos de órgão, afirmando que a competência administrativa 
a) os que tem individualidade jurídica, pelo fato de que o círculo das atribuições e competências que o integram é marcado por normas jurídicas propriamente ditas (leis) ;
b) os que não tem essa individualidade jurídica, uma vez que o círculo de suas atribuições não está assinalado por normas jurídicas propriamente ditas, mas por normas administrativas de caráter interno, de tal modo que, sob o ponto de vista jurídico, tais órgãos são apenas elementos de um conjunto maior.
20. Em se tratando de órgão do poder executivo local com assento legal (lei em sentido formal) , é inegável concluir que a competência do Secretário não seria passível de delegação ou avocação, sendo que a validade do convênio assinado pela Prefeita somente pode ser reconhecida como derivação da segurança jurídica, preservando-se o próprio convênio pela aparência de legalidade de que revestiria a competência da Prefeita (cuja competência era da Secretária Municipal) .
21. Portanto, sob vários aspectos é inexorável concluir a ausência de competência da ex-prefeita, conduzindo ao julgamento de regularidade das contas da responsável em comento."
Ao tratar do afastamento da multa devido aos argumentos de que o convênio havia sido executado, o que evidenciaria a boa-fé da responsável e a falta de razoabilidade da sanção, a unidade instrutiva observou que o valor da multa seria proporcional a gravidade das irregularidades detectadas e consoante os critérios legais aplicáveis.
Quanto à citação solidária da então secretária municipal, a Serur concluiu que o seu chamamento ao processo teria sido analisado por ocasião dos embargos de declaração, ocasião em que se reconheceu que isso seria um benefício da União e não da responsável (peça 69) .
O MP/TCU, representado Procurador Geral Paulo Soares Bugarin, discordou da análise realizada pela Serur e propôs negar provimento ao recurso, mantendo-se inalterado o Acórdão 11399/2016-TCU-Segunda Câmara (peça 104) :
"11. Ao contrário do que inferiu a unidade técnica, a responsabilidade atribuída à ex-prefeita nesta TCE não se baseou em culpa in vigilando. Na proposta de deliberação que orientou a votação do acórdão recorrido, de autoria do Ministro Relator André Luís de Carvalho (peça 55) , está claro que se verificou a responsabilidade subjetiva direta da ex-mandatária municipal sobre o dano, pois a ela caberia o dever de demonstrar a regularidade do uso dos recursos públicos transferidos ao Município. Esse raciocínio se observa no excerto reproduzido abaixo: 
'15. Bem se sabe que a jurisprudência do TCU é firme no sentido da responsabilidade pessoal do gestor pela comprovação da boa e regular aplicação dos recursos federais recebidos mediante convênio ou instrumentos congêneres, submetendo-se todo aquele que administra recursos públicos ao dever constitucional e legal de demonstrar o correto emprego dos valores federais, nos termos do parágrafo único do art. 70 da Constituição de 1988 e do art. 93 do Decreto-Lei nº 200, de 25 de fevereiro de 1967 (v.g.: Acórdãos 225/2000, 27/2004, 1.569/2007, da 2ª Câmara; e Acórdãos 11/1997, 1.659/2006 e 59/2009, do Plenário) . 
16. Por esse prisma, a deficiência no dever de prestar contas, com a falta de demonstração do nexo causal entre os recursos transferidos e as despesas incorridas no ajuste, configura ofensa não só às regras legais, mas também aos princípios basilares da administração pública, já que, ao final e ao cabo, o gestor deixa de prestar satisfação à sociedade sobre o efetivo emprego dos recursos postos sob a sua responsabilidade, dando ensejo, inclusive, à presunção legal de dano ao erário pela não aplicação dos aludidos valores com o desvio dos recursos federais.'
12. A legislação municipal invocada pela recorrente diz respeito à organização interna do ente federado, em que são distribuídas responsabilidades e feitas delegações de competência de acordo com a conveniência da administração local. Essas normas organizacionais internas não alteram a figura do representante legal do Município, que permanece coincidente com a do prefeito. 
13. Ademais, o convênio celebrado entre a União e o Município de Caucaia/CE (peça 1, p. 76-94) foi firmado pela Sra. Inês Maria Correa de Arruda como prefeita e representante legal do convenente. No instrumento de repasse não há participação, interveniência ou menção de qualquer outro órgão da administração direta do Município. Ou seja, a responsável perante a União para prestar contas e demonstrar a boa e regular aplicação dos recursos concedidos é a mandatária municipal. Mesmo que a gestão do convênio tenha sido internamente delegada a outra pessoa, a responsabilidade da prefeita não se dissipa. 
14. Apenas como esclarecimento, comento que esta situação difere da que se observa, por exemplo, nos casos de transferência fundo a fundo de recursos da saúde. Nesse caso exemplificativo, a lei federal de organização do SUS define que a gestão no âmbito municipal é encargo da respectiva Secretaria de Saúde. Nessa situação, a competência originária seria do Secretário de Saúde. Entretanto, no caso de convênio, a responsabilidade originária cabe ao representante legal do convenente definido no instrumento firmado. 
15. Dessa forma, deve-se refutar o argumento recursal de que caberia afastar a responsabilidade da recorrente nas presentes contas. Tampouco há necessidade de citação solidária da ex-secretária municipal, conforme já deliberado pelo TCU em sede de embargos de declaração." 
II
A questão que me chama a atenção no presente processo diz respeito à responsabilidade da então chefe do executivo municipal pela gestão e prestação de contas do convênio, ante a legislação municipal, que atribui aos titulares das secretarias municipais e seus substitutos legais a competência para 'empenhar, liquidar e autorizar o pagamento da despesa a ser realizada na área de sua competência, conjuntamente com a Controladoria Geral do Município, ficando os ordenadores da despesa responsáveis administrativa, civil e penalmente pelos atos que praticarem'.  
Acompanho a tese do recorrente de que a ela, na condição de chefe do executivo municipal não caberia responder pelo convênio 221/2006, celebrado entre o MDS e o município.
Nos casos de delegação de competência, a jurisprudência deste Tribunal aponta no sentido de responsabilizar o agente delegante que atuou de forma deficiente na fiscalização dos atos delegados, conforme excerto do voto que fundamentou o Acórdão 6934/2015-TCU-Primeira Câmara, no qual o relator, Ministro Benjamin Zymler, concluiu:
'A responsabilidade da autoridade delegante pelos atos delegados não é automática ou absoluta, sendo imprescindível para definir essa responsabilidade a análise das situações de fato que envolvem o caso concreto. A autoridade delegante pode ser responsabilizada sempre que verificada a fiscalização deficiente dos atos delegados (culpa in vigilando) , o conhecimento do ato irregular praticado ou a má escolha do agente delegado (culpa in eligendo) .'
No presente caso, no entanto, ressalto não se tratar de delegação de competência, mas de expresso comando legislativo, contido na Lei municipal 1.652/2005, atribuindo competência aos titulares das secretarias municipais para que praticassem, de forma descentralizada, os atos de ordenação de despesa, atribuindo-lhes a responsabilidade administrativa, penal e civil pelos atos que praticarem:
'Art.2º Os atos de ordenação de despesas serão praticados de forma descentralizada pelo Secretário e/ou Secretário Adjunto, bem como, pelos titulares das Entidades da Administração Pública Indireta Municipal, incluídas as Autarquias e Fundações, observadas as normas determinadas pela Lei nº 4.320, de 17 de março de 1964.
Art.3º Cabe ao titular de cada Unidade Administrativa e/ou seu substituto legal, empenhar, liquidar e autorizar o pagamento da despesa a ser realizada na área de sua competência, conjuntamente com Controladoria Geral do Município, ficando os ordenadores da despesa responsáveis administrativa, civil e penalmente, pelos atos que praticarem.
Art.4º Responderão, o Gestor, Secretário e/ou Secretário Adjunto, bem como, os Titulares das Entidades da Administração Pública Indireta Municipal, incluídas as Autarquias e Fundações, por quaisquer atos que importarem em violação das disposições legais inseridas nesta Lei.'
Trata-se de ato legislativo vigente que indica com precisão a autoridade competente para a prática dos atos de ordenação de despesa.
Sobre o tema, repiso a lição de Maria Sylvia Zanella di Pietro: 
'No direito administrativo não basta a capacidade; é necessário também que o sujeito tenha competência.
Partindo-se da ideia de que só o ente com personalidade jurídica é titular de direitos e obrigações, pode-se dizer que, no direito brasileiro, quem tem capacidade para a prática de atos administrativos são as pessoas públicas políticas (União, Estados, Municípios e Distrito Federal) .
Ocorre que as funções que competem a esses entes são distribuídas entre órgãos administrativos (como os Ministérios, Secretarias e suas subdivisões) e, dentro destes, entre seus agentes, pessoas físicas. 
Assim, a competência tem que ser considerada nesses três aspectos; em relação às pessoas jurídicas políticas, a distribuição de competência consta da Constituição Federal; em relação aos órgãos e servidores, encontra-se nas leis. Pode-se, portanto, definir competência como o conjunto de atribuições das pessoas jurídicas, órgãos e agentes, fixadas pelo direito positivo.
A competência decorre da lei, por força dos artigos 61, § 1°, II, da Constituição e artigo 25 de suas Disposições Transitórias, cabendo lembrar que, pela Emenda Constitucional 32, de 2001, foi alterado o artigo 84, inciso VI, com o objetivo de atribuir competência ao Presidente da República para 'dispor mediante decreto, sobre: a) organização e funcionamento da administração federal, quando não implicar aumento de despesa nem criação ou extinção de órgãos públicos'. 
 (...) 
Aplicam-se à competência as seguintes regras:
1. decorre sempre da lei, não podendo o próprio órgão estabelecer, por si, as suas atribuições;
2. é inderrogável, seja pela vontade da Administração, seja por acordo com terceiros; isto porque a competência é conferida em benefício do interesse público;
3. pode ser objeto de delegação ou de avocação, desde que não se trate de competência conferida a determinado órgão ou agente, com exclusividade, pela lei.
Quanto à previsão em lei, há que se lembrar a possibilidade de omissão do legislador quanto à fixação da competência para a prática de determinados atos. A rigor, não havendo lei, entende-se que competente é o Chefe do Poder Executivo, já que ele é a autoridade máxima da organização administrativa, concentrando em suas mãos a totalidade das competências não outorgadas em caráter privativo a determinados órgãos. No entanto, a Lei 9.784, de 29-1-99, que dispõe sobre o processo administrativo no âmbito da Administração Pública Federal, adotou critério diverso, determinado, no artigo 17, que, inexistindo competência legal específica, o processo administrativo deverá ser iniciado perante a autoridade de menor grau hierárquico para decidir.' (Pietro, Maria Sylvia Zanella di, Direito Administrativo, 19. Ed. - São Paulo: Atlas, 2006. p. 213-215) .
No âmbito do Tribunal, tem-se como regra geral a obrigação dos gestores públicos de demonstrar a correta aplicação dos recursos públicos, ao passo que a responsabilidade de recompor o erário surge após o descumprimento daquela obrigação ou dever jurídico originário.
Nesse sentido, a jurisprudência desta Corte de Contas, da qual destaco excerto do voto que fundamentou o Acórdão 854/2014-TCU-Segunda Câmara, no qual o relator, Ministro Substituto André Luís de Carvalho, sintetizou:
"15. Bem se sabe que a jurisprudência do TCU é firme no sentido da responsabilidade pessoal do gestor pela comprovação da boa e regular aplicação dos recursos federais recebidos mediante convênio ou instrumentos congêneres, submetendo-se todo aquele que administra recursos públicos ao dever constitucional e legal de demonstrar o correto emprego dos valores federais, nos termos do parágrafo único do art. 70 da Constituição de 1988 e do art. 93 do Decreto-Lei nº 200, de 25 de fevereiro de 1967 (v.g.: Acórdãos 225/2000, 27/2004, 1.569/2007, da 2ª Câmara; e Acórdãos 11/1997, 1.659/2006 e 59/2009, do Plenário) "
O gestor, a quem a legislação e a jurisprudência desta Corte de Contas atribuem responsabilidade pela comprovação da boa e regular aplicação dos recursos federais, não se confunde, necessariamente, com o chefe do executivo, mas se refere àquele que detém a competência legal para administrar e gerir os recursos.
Assim, no caso concreto, considero que a competência para gerir o convênio e a responsabilidade pelos recursos repassados recaem sobre a então titular da Secretaria de Desenvolvimento Social de Caucaia, Lúcia Macedo Sales, ante expressa disposição legislativa nesse sentido e os diversos documentos juntados aos autos, conforme resumo realizado pela Serur:
"16.	No presente caso, tem-se que o contrato de fornecimento de equipamentos para as Cozinhas Comunitárias fora assinado por Lúcia Macedo de Sales, na condição de Secretária de Desenvolvimento Social e Cidadania do Município (peça 9, p. 26, 34, 41, 42, 47, 55, 65) , bem como autorizadora dos pagamentos das faturas (peça 9, p. 21, 29, 38, 39, 50  , de produtos cuja entrega era recebida pelo Núcleo de Manutenção e Controle de Estoque (Jorge Luiz R. De Sousa - peça 9, p. 20, 28, 36, 37, 49, 57, 59) e cujos serviços eram fiscalizados por Luis Cassiano Feijão (peça 9, p. 67, 68) , não existindo qualquer evidência de que a ex-prefeita tenha atuado como ordenadora de despesas."
Por esse motivo, manifesto-me pelo conhecimento e procedência do presente recurso de reconsideração, a fim de tornar insubsistente o Acórdão 11399/2016-TCU-Segunda Câmara.
III
O débito histórico identificado nos autos foi de R$ 16.761,81, em 27/12/2006, e, pelo exposto anteriormente, deve ser atribuído à então secretária de desenvolvimento social de Caucaia, Lúcia Macedo de Sales.
Esse valor, atualizado até 1/1/2017, data de entrada em vigor da IN TCU 71/2012 com a redação dada pela IN TCU 76/2016, é menor que R$ 18.000,00, inferior, portanto, ao limite de           R$ 100.000,00 estatuído no art. 6º, I, do referido normativo para dispensa da instauração de processos de tomada de contas especial, considerando os princípios da racionalidade administrativa e da economia processual. 
Observo, ainda, que a então secretária de desenvolvimento social de Caucaia, Lúcia Macedo  de Sales, ainda não foi citada e que já transcorreram mais de dez anos a partir da data de ocorrência do dano, hipótese de dispensa de instauração de TCE, nos termos do art. 6º, II, da mencionada instrução normativa.
Nessa situação, a presente tomada de contas especial deverá ser arquivada, por economia processual e racionalidade administrativa, com fundamento no art. 213 do RI/TCU, sem cancelamento da dívida, a cujo pagamento continuará obrigado o devedor, para que lhe possa ser dada quitação.
"Art. 213. A título de racionalização administrativa e economia processual, e com o objetivo de evitar que o custo da cobrança seja superior ao valor do ressarcimento, o Tribunal poderá determinar, desde logo, nos termos de ato normativo, o arquivamento de processo, sem cancelamento do débito, a cujo pagamento continuará obrigado o devedor, para que lhe possa ser dada quitação. Tal medida está em consonância com o art. 93 da Lei 8.443/1992 que autoriza o arquivamento, sem julgamento de mérito pelo Tribunal, da tomada de contas especial, a fim de 'evitar que o custo da cobrança seja superior ao valor do ressarcimento."
Outrossim, o dano apurado nesta TCE deverá ser cadastrado pela autoridade competente no sistema e-TCE, conforme dispõe o art. 24 da Portaria TCU 122/2018.
Diante do exposto, voto por que o Tribunal aprove a minuta de acórdão que ora submeto à apreciação deste Colegiado.
TCU, Sala das Sessões Ministro Luciano Brandão Alves de Souza, em.
Weder de Oliveira
Revisor